臺灣高等法院高雄分院刑事判決　　　　96年度交上訴字第70號
上　訴　人　臺灣高雄地方法院檢察署檢察官
上　訴　人
即　被　告　丁○○
上列上訴人因被告公共危險等案件，不服臺灣高雄地方法院95年
度交訴字第10號中華民國96年6月21日第一審判決（起訴案號：
臺灣高雄地方法院檢察署93年度偵緝字第1407號），提起上訴，
本院判決如下：
    主  文
原判決撤銷。
丁○○因過失致人於死，處有期徒刑壹年肆月，減為有期徒刑捌
月；又駕駛動力交通工具肇事，致人受傷而逃逸，處有期徒刑壹
年，減為有期徒刑陸月。應執行有期徒刑壹年壹月。
    事  實
一、丁○○未考領汽車駕駛執照，於民國92年5 月29日15時許，
    駕駛車號ZD─4708號自用小客車（由乙○○向國美汽車租賃
    有限公司承租後交付丁○○使用），沿高雄市○○區○○路
    由西往東方向行駛，於行駛至龍鳳路與龍興街口時，原應注
    意汽車行進中駕駛人應注意車前狀況，隨時採取必要安全措
    施，及汽車行駛至交岔路口，應遵守燈光號誌之指示，當時
    龍鳳路為閃光黃燈，表示「警告」，車輛應減速接近，注意
    安全，小心通過，而依當時情形又無不能注意之情事，竟疏
    未注意車前狀況，亦未減速慢行小心通過，致撞及騎乘未懸
    掛車牌（引擎號碼為6XR-072030號）機車行經該處之黃青山
    。黃青山人車倒地後經路人報警送醫急救，延至92年10月14
    日凌晨零時40分許，因頭部外傷、多重器官衰竭不治死亡。
    車禍發生時，丁○○明知汽車駕駛人駕駛汽車肇事致人受傷
    ，應即採取救護或其他必要措施，並向警察機關報告，不得
    駛離現場，其竟惟恐被警查獲，明知黃青山業因本件車禍而
    受傷（當時尚未死亡），仍駕車逃逸。嗣經路人記下車號報
    警處理，經警循線始查悉上情。
二、案經高雄市政府警察局小港分局報請臺灣高雄地方法院檢察
    署檢察官相驗偵查起訴。
    理  由
壹、證據能力部分：
一、按被告以外之人於偵查中向檢察官所為之陳述，除顯有不可
    信之情況外，得為證據，刑事訴訟法第159 條之1 第2 項定
    有明文。證人劉柯英桃、乙○○於偵查中向檢察官所為之陳
    述，均屬傳聞證據；惟現階段刑事訴訟法規定，檢察官代表
    國家偵查犯罪、實施公訴，依法其有訊問被告、證人及鑑定
    人之權，而實務運作時，檢察官偵查中向被告以外之人所取
    得之陳述，原則上均能遵守法律規定，不致違法取供，其可
    信度極高，且本案被告並未提出有何顯不可信之情形，是依
    上開規定得為證據。
二、又按被告以外之人於審判外之陳述，雖不符同法第159 條之
    1 至第159 條之4 規定，而經當事人於審判程序同意作為證
    據，法院審酌該言詞陳述或書面陳述作成時之情況，認為適
    當者，亦得為證據；當事人、代理人或辯護人於法院調查證
    據時，知有同法第159 條第1 項不得為證據之情形，而未於
    言詞辯論終結前聲明異議者，視為有前項之同意，同法第15
    9 條之5 亦已明揭其旨。證人乙○○、林美玉於警詢之陳述
    及卷附道路交通事故現場圖、道路交通事故調查報告表（一
    ）、（二）、高雄市政府警察局交通大隊交通事故談話紀錄
    表、邱綜合醫院94年12月14日邱醫字第94117 號函及函附之
    診斷證明書，雖均係被告以外之人於審判外所為之言詞及書
    面陳述，係為傳聞證據，然檢察官及被告於本院言詞辯論終
    結前均未聲明異議，且本院審酌證人乙○○、林美玉於警詢
    所為陳述作成時之情況，及上開書面陳述其作成時之情況，
    均無何不適當之情形，是依上開規定均得作為證據。
貳、實體部分：
一、訊據上訴人即被告（下稱被告）丁○○對其並未考領汽車駕
    駛執照，車號ZD─4708號自用小客車，係由乙○○向國美汽
    車租賃有限公司承租後交付其使用，車號ZD─4708號自用小
    客車於上開時地，確有撞及騎乘上開機車之被害人黃青山，
    致被害人受傷不治死亡，及上開自用小客車之駕駛人於肇事
    後並未停留現場救護被害人反而駕車逃逸之事實坦承不諱（
    見93年度偵緝字第1407號卷第39、40頁、原審卷第25頁、本
    院卷第30、31頁），惟矢口否認有何過失致死及駕車肇事逃
    逸之犯行，辯稱：當日並非伊駕車，駕車者係綽號「小玲」
    之甲○○；伊並未曾向乙○○說車子是伊開的，伊之所以簽
    承諾書，是因為乙○○說只是要釐清他的責任而已云云。
二、經查：
（一）上開自用小客車係證人乙○○受被告之託，向國美汽車租
      賃有限公司承租後即交予被告使用乙節，業經證人乙○○
      於警詢及原審審理時證述明確（見警卷第3 、4 頁，原審
      卷第45、46頁），核與證人即國美汽車租賃有限公司之負
      責人林美玉於警詢時所證述之情節相符（見警卷第19、20
      頁），且為被告所是認（詳於前述），並有中華民國小客
      車租賃定型化契約書影本、乙○○身分證、駕駛執照影本
      及和解書各1 紙附卷可參（見警卷第33、34、39、40頁）
      。
（二）被告於本件車禍發生後，確有在記載「甲方（即被告）在
      5 月29日下午約3 點多，駕駛該承租車輛，在高雄市○○
      區○○路與鳳興路口與當地民眾黃青山發生車禍，甲方因
      害怕逃逸」內容之「承諾書」上簽名乙節，業經被告於原
      審及本院審理時坦認在卷，且被告於偵查及原審準備程序
      時復供承：簽承諾書時我有看內容，也沒有被刑求或遭到
      強暴、脅迫等情事等語（見93年度偵緝字第1407號卷第29
      頁背面，原審卷第25頁），又證人乙○○於原審審理時亦
      證稱：丁○○簽承諾書時，就承諾書之內容並未提議要修
      改，也沒有要求要修改內容為不是他駕駛而是別人駕駛等
      語（見原審卷第49頁），復有承諾書1 紙在卷可稽（見警
      卷第32頁）。再者，證人乙○○於警詢及偵查時均證稱：
      丁○○有跟我說是他本人駕駛的等語（見高雄市政府警察
      局交通事故談話紀錄表於警卷第30頁、93年度偵緝字第14
      07號卷第76頁），復於原審審理時證稱：「小玲」（甲○○）並沒有說車子是她開的等語（見原審卷第50頁）。另
      參以，證人許耀文於原審審理時證稱：我不知道是何人開
      車肇事，但丁○○要求我要說是那個女子開車的；車子開
      離肇事地點時，應該是丁○○開的等語（見原審卷第99、
      100 頁），故於上開時地，應係被告駕駛上開自用小客車
      與被害人黃青山騎乘上開機車發生車禍甚明。此外，復有
      高雄市政府警察局小港分局道路交通事故現場圖、道路交
      通事故調查報告表（一）、（二）各1 紙及照片8 張附卷
      可考。又被害人黃青山於本件車禍後因頭部外傷、多重器
      官衰竭不治死亡乙節，亦經臺灣高雄地方法院檢察署檢察
      官督同法醫師相驗明確，並製有相驗屍體證明書、驗斷書
      、勘驗筆錄各1 份在卷可憑，復有邱綜合醫院94年12 月
      14日邱醫字第94117 號函及函附診斷證明書各1 紙附卷供
      參。是足認被害人之死亡結果與本件車禍事故之發生，有
      相當因果關係無訛。
（三）被告雖辯稱：該承諾書只是要釐清伊與證人乙○○間之責
      任而已，並非承認車子是伊開的云云。惟被告就係何人告
      知簽承諾書只是要釐清乙○○之責任乙節，先於93年7 月
      9 日偵訊中供稱：係乙○○說他知道車不是我開的，他只
      是要釐清責任，證明不是他開的等語（見上開偵卷第29頁
      ）；惟其於原審審理時改稱：係綽號「檸檬仔」之「丙○○」所告知等語（見原審卷第50頁），則其所供前後不一
      ，已有可疑。且被告既辯稱證人乙○○知道車子並非其所
      駕駛，則證人乙○○自可將該車係由綽號「小玲」之甲○○所駕駛乙節，載明於該承諾書上，再由被告簽名確認，
      同樣可達到證明「該車並非乙○○所駕駛」而釐清其肇事
      責任之目的，又何必記載係被告所駕駛，以致陷被告於需
      負刑事及民事賠償責任之不利情勢？又被告於該承諾書上
      簽名時並未要求修改內容乙節，亦經證人乙○○於原審審
      理時證述明確（詳於前述），是足認被告於承諾書上簽名
      時並未就該承諾書內容有保留或反對之表示。另被告既辯
      稱其於簽名時曾就此有所爭議云云，亦足見被告於簽名前
      ，業已細覽該承諾書之內容，而該承諾書上復有「甲、乙
      雙方及高雄市政府警察局小港分局大林派出所各1 份」之
      記載，被告理亦當知其在承諾書上簽名後，此承諾書將會
      送交高雄市政府警察局小港分局大林派出所作為證據，則
      被告明知該承諾書之詳細內容，又在未受任何強暴、脅迫
      之情形下於上開承諾書上簽名（詳於前述），則該承諾書
      之內容顯為被告所承認，實等同被告之意思陳述，而為其
      審判外之自白，是被告空言否認其有承認承諾書內容之意
      思，而僅只是要釐清其與證人乙○○間之責任而已云云，
      顯無足採。
（四）至證人乙○○於原審審理時雖證稱：被告向伊說車子是小
      玲開的等語，惟與其於警詢及偵查時均證稱：丁○○有跟
      我說是他本人駕駛的等情（見高雄市政府警察局交通事故
      談話紀錄表於警卷第30頁、93年度偵緝字第1407號卷第76
      頁）已有不符，是其於原審審理時之證詞已有疑義；且經
      原審訊之：「被告何時表示車子是小玲開的？」，證人乙○○答稱不記憶，僅含糊陳稱：是其追車追很久，被告才
      告訴我的等語（見原審卷第50、51頁）；本院審酌若在證
      人乙○○於檢察官偵訊前，被告已告知該車係甲○○（小
      玲）所駕駛，而証人乙○○亦認識該女，又何須特意迴護
      ，虛構被告坦承駕駛肇事之事實，並於承諾書上記載不實
      ，要求被告簽名，陷己並無怨隙之被告於不利之理？，故
      應認證人乙○○於警訊、偵訊中所陳被告曾向其自白係其
      所駕駛乙語，較為可採，證人乙○○於原審審理時改稱：
      被告向伊說車子是小玲開的等語，顯係事後串飾迴護之詞
      ，委無可採。
（五）又證人許耀文固於原審審理時證稱：車禍發生當時，伊並
      未看到是何人開車，惟當時綽號「小玲」的女子亦在場等
      語（見原審卷第94、100 頁），惟其亦證稱：我不知道是
      何人開車肇事，但丁○○要求我要說是那個女子開車的；
      車子開離肇事地點時，應該是丁○○開的等語（見原審卷
      第99、100 頁）。是參以，被告既有駕車離開現場之事實
      ，復要求證人許耀文違反其意思而為虛偽陳述之舉，足認
      被告所辯並非其開車，而是甲○○開的云云，不足採信。
      且本件車禍發生時，綽號「小玲」之甲○○縱有與被告同
      在車上之事實，亦不足作為有利於被告之認定。
（六）上開自用小客車既係證人乙○○交付予被告使用後始發生
      車禍，被告復向證人乙○○自承係其駕駛該車發生車禍，
      並在「承諾書」上之簽名自白其駕駛上開自用小客車肇事
      ，並同意將此承諾書送交警方，嗣更唆使證人許耀文於法
      院作證時偽稱上開自用小客車係甲○○所駕駛等情，綜上
      所述，應認本件車禍發生時，應係由被告駕駛上開自用小
      客車肇事無疑。至證人劉柯英桃即被告之母親於偵查時雖
      證稱：甲○○有打電話給我說車子是她開的，她會處理等
      語（見同上偵卷第58頁背面），亦顯係偏頗迴護之詞，不
      足採信。
（七）按汽車行駛時，駕駛人應注意車前狀況，並隨時採取必要
      之安全措施；汽車行駛至交岔路口時，應遵守燈光號誌；
      閃光黃燈表示「警告」，車輛應減速接近，注意安全，小
      心通過，道路交通安全規則第94條第3 項、第102 條第1
      項第1 款、道路交通標誌標線號誌設置規則第211 條第1
      項第1 款分別訂有明文。被告駕駛上開自用小客車行經上
      開交岔路口，自應注意車前狀況，並遵守其行車方向閃光
      黃燈之指示減速接近，注意安全，小心通過，且當時路狀
      良好，並無不能注意情事，竟疏未注意車前狀況，亦未減
      速慢行小心駕駛，致撞及被害人，其有過失甚明。另本件
      車禍被害人因此傷重不治死亡，而被告過失駕車肇事行為
      ，與被害人之死亡結果間，亦具有相當因果關係。故被告
      前開所辯，係屬卸責之詞，不足採信。本件事證明確，被
      告前開過失致死及駕車肇事逃逸之犯行，均堪以認定。
（八）被告另聲請傳訊證人甲○○及丙○○，證人甲○○經本院
      傳拘無著，證人丙○○經原審多次查址查詢其人無果，被
      告復未提出證人丙○○之住址以供本院傳訊，且本案事證
      已臻明確，核均無傳訊之必要，附此敘明。
三、核被告所為，係犯刑法第276 條第1 項之過失致人於死罪及
    同法第185 條之4 之肇事致人受傷而逃逸罪（被告逃逸時被
    害人僅受傷尚未死亡）。被告於肇事當時未考領汽車駕駛執
    照，業據被告於本院審理時供承不諱，復有公路監理電子查
    詢資料1 份可按，就被告所犯過失致人於死犯行部分，應依
    道路交通管理處罰條例第86條第1 項之規定加重其刑。被告
    所犯上開2 罪，犯意各別，罪名互異，應予分論併罰。另中
    華民國96年罪犯減刑條例業於96年7 月16日生效施行，本案
    被告犯過失致人於死罪及肇事致人受傷而逃逸罪之時間，均
    係於96年4 月24日以前，又無該條例第3 條規定不予減刑之
    情形，爰均依該條例第2 條第1 項第3 款之規定分別減其宣
    告刑2 分之1 。
四、原審據以論處被告罪刑，固非無見；惟查：（一）中華民國
    96年罪犯減刑條例業於96年7 月16日生效施行，原審未及適
    用予以被告減刑，尚有未洽；（二）被告於肇事當時未考領
    汽車駕駛執照，原審就被告過失致人於死犯行部分，漏未依
    道路交通管理處罰條例第86條第1 項規定加重其刑，尚有未
    合；（三）被害人係騎乘上開未懸掛車牌之機車，原審認係
    騎乘腳踏車，亦有未洽。被告上訴意旨否認犯罪，指摘原判
    決不當，雖無理由；惟檢察官認被告於肇事當時未考領汽車
    駕駛執照，原審就被告過失致人於死犯行部分，未依道路交
    通管理處罰條例第86條第1 項規定加重其刑，指摘原判決不
    當，為有理由，自應由本院將原判決撤銷改判。審酌被告行
    經設有閃光黃燈之交岔路口未減速慢行，貿然駛入路口，致
    肇本件事故，致被害人黃青山受傷不治死亡，復未與被害人
    家屬達成和解，慰撫被害人家屬精神上之痛苦；且被告於肇
    事後竟未停留於車禍現場對被害人為必要之救護，反駕車逃
    離現場，為警緝獲後又矢口狡辯，未坦承犯行等一切情狀，
    就其所犯過失致人於死部分，量處有期徒刑1 年4 月，減為
    有期徒刑8 月；就肇事致人受傷而逃逸部分，量處有期徒刑
    1 年，減為有期徒刑6 月，並定其應執行為有期徒刑1 年1
    月。又按被告行為後，刑法第51條業於民國94年2 月2 日修
    正公布，並於95年7 月1 日施行，依修正前刑法第51條規定
    ：「數罪併罰，分別宣告其罪之刑，依左列各款定其應執行
    者：」其中第5 款規定：「宣告多數有期徒刑者，於各刑中
    之最長期以上，各刑合併之刑期以下，定其刑期。但不得逾
    20年。」依修正後刑法第51條第5 款則規定：「宣告多數有
    期徒刑者，於各刑中之最長期以上，各刑合併之刑期以下，
    定其刑期。但不得逾30年。」比較結果，修正後刑法之規定
    並非較有利於行為人，依刑法第2 條第1 項前段之規定，應
    適用修正前刑法第51條第5 款之規定，定其應執行之刑，附
    此敘明。
據上論結，應依刑事訴訟法第369 條第1 項前段、第364 條、第
299 條第1 項前段，刑法第2 條第1 項前段、第185 條之4 、第
276 條第1 項，修正前刑法第51條第5 款，刑法施行法第1 條之
1 ，中華民國96年罪犯減刑條例第2 條第1 項第3 款、第7 條、
第10 條、第12條，判決如主文。
本案經檢察官陳宗吟到庭執行職務。
中　　華　　民　　國　　96　　年　　10　　月　　31　　日
                  刑事第九庭    審判長法  官　莊秋桃
                                      法  官　范惠瑩
                                      法  官　陳　箐
以上正本證明與原本無異。
如不服本判決，應於判決送達後10日內向本院提出上訴狀，其未
敘述理由者並應於提出上訴狀後10日內向本院補提理由書（應附
繕本）。
中　　華　　民　　國　　96　　年　　10　　月　　31　　日
　　　　　　　　　　　　　　　　　　　書記官　　張宗芳
附錄本件判決論罪科刑法條：
中華民國刑法第185條之4：
駕駛動力交通工具肇事，致人死傷而逃逸者，處6月以上5年以下
有期徒刑。
中華民國刑法第276條第１項：
因過失致人於死者，處2年以下有期徒刑、拘役或2千元以下罰金
。
